臺灣臺中地方法院刑事判決　　　　　　　　　　　　九十三年度易字第一一五一號
　　公　訴　人　臺灣臺中地方法院檢察署檢察官
　　被　　　告　己○○
　　　　　　　　甲○○
右列被告等因頂替等案件，檢察官起訴（九十二年度偵字第二○七八一號），於準備
程序中被告為有罪之陳述，並聽取當事人意見後，本院合議庭裁定改以簡式程序判決
如左：
    主  文
己○○因過失傷害人，處有期徒刑肆月，如易科罰金以參佰元折算壹日。
甲○○意圖使犯人隱避而頂替，處拘役伍拾日，如易科罰金，以佰元折算壹日。
    事  實
一、己○○於民國九十二年八月八日晚間某時，在台中縣大甲鎮○○路七一號住處飲
    酒後未達爛醉程度，於同日晚間十一時駕駛車號二Ｊ─八０一二號自小客車，搭
    載其女友甲○○沿台中縣大甲鎮○○路由北往南方向行駛，於同日晚間十一時十
    五分許，行經經國路與新政路口，理應注意飲用酒類其吐氣所含酒精濃度超過每
    公升０．二五毫克，不得駕車；駕駛執照吊扣期間，不得駕車；在市區道路，時
    速不得超過五十公里；行經交叉路口，應減速慢行，作隨時停車之準備；汽車行
    駛應遵守燈光號誌。而依當時情形，又無不能注意之情事，竟疏於注意。適有乙○○騎乘車號ＡＹＦ─七八六號機車後搭載丁○○，沿台中縣大甲鎮○○路由南
    往北方向行駛，行駛至前開路段交叉路口，欲左轉新政路，己○○當晚喝酒所含
    酒精濃度已達每公升０．三五毫克，但未達爛醉程度，其駕駛執照已因違規而遭
    吊扣期間，在該市區道路竟以時速七十公里之高速駕車，行經該交叉路口，未減
    速慢行，作隨時停車之準備，竟闖紅燈，因車速過快煞車不及而撞及乙○○亦疏
    未注意在交叉路口應減速慢行，所騎乘之機車，致使乙○○受有右臉部、右肩部
    、腹部及右足踝多處挫傷，丁○○受有右側股骨遠端第三度Ａ級開放性骨折，右
    側脛骨遠端第三度Ｃ級開放性骨折合併足背動脈損傷等傷害。甲○○見己○○其
    因酒後駕車肇事欲脫免罪責，於台中縣警察局大甲分局大甲交通小隊警員蕭勝寶
    到場處理前開車禍案件，由甲○○出面頂替向警員蕭勝寶表示，前開車輛於車禍
    當時係由其駕車，意圖使己○○隱避。
二、案經乙○○、丁○○、丁○○之父戊○○訴由台中縣警察局大甲分局報告台灣台
    中地方法院檢察署檢察官偵查起訴。
    理      由
一、訊據被告己○○及甲○○二人對於右揭事實均坦承不諱，被告己○○於本院審理
    時坦承稱：「車子確實是我開的」，「當天是我開車載我女友的，開了約不到十
    分鐘，在經國路與新政路發生車禍，我當時的車速約有七十公里左右，我是有超
    速，我於行進間有超越一台前方等紅燈之貨車，當時我有闖紅燈，當時我的駕照
    已被吊扣，發生車禍時，酒精測試為○．三五毫克，後來撞到乙○○載丁○○之
    機車，二人均受傷」，「是我開車的」等語。被告甲○○於本院審理時坦承稱：
    「車禍當時我坐於車上，當時己○○開車的」，本院審理時問被告甲○○於警訊
    時為何說車子是你開的？被告甲○○答：「因為要頂替己○○」等語。除被告二
    人有上開認罪，自白犯罪過程外，另查右揭犯罪事實並據告訴人乙○○、丁○○
    及戊○○指訴歷歷，核與證人張瑞芳於檢察官偵訊時到庭結證稱：「有親眼目睹
    車禍發生，當時我和我先生陳怡信開著大卡車去載豬，到了現場等紅綠燈停下來
    ，突然看見一部小客車自我左手邊開過來，車速很快，同時有一輛載著小朋友的
    機車自對面或左手邊轉彎進來，後來轎車有撞倒機車，機車及車上小朋友都飛出
    去，發生車禍時，因車子速度很快，還滑行一下，我先生下車查看，我坐在車上
    沒有下車，我先生看孩子很嚴重，因為沒有帶手機又折迴車上，我拿手機給我先
    生，由我先生叫救護車，我有一直看著肇事車輛，因為他很久沒有下車，我怕他
    逃跑，救護車來了之後，我看到女生自副駕駛座背了一個白色包包下車，她從車
    頭繞到駕駛座，大約站了一分鐘，有一個男生自司機座走出來，我看到該男生時
    ，他已經打赤膊，Ｔ恤掛在肩膀上，該男生與女生走到肇事地點，因為當時我懷
    孕，不方便下車，但我都坐在車上，我先生車子是貨車，所以坐得很高，整個過
    程都看得很清楚」等語相符，證人楊英娥即被告己○○之母雖於檢察官偵訊時到
    庭證稱：「當日有見到甲○○自家中駕車出門」云云，惟證人楊英娥證稱：「當
    日甲○○本人晚間十點多向我借車，說要與己○○一起去夜市吃宵夜，我即帶小
    孩去樓上睡覺，我不知道也沒有看到他們幾點出門，我自窗戶看，有看到一個頭
    髮長長的人剛要走進車子準備去開車，己○○當時走向車子，應該是甲○○開車
    」云云，被告甲○○供稱：「當天晚上九點多向楊英娥借車說要到台中市逛逛，
    借完車後即出門，我沿國際路一直走，我不知道路，都是己○○告訴我如何走，
    我大概十點多發生車禍，我不知道從己○○家到大甲鎮○○路與新政路至出事地
    點開車大概要多久，我也不知道開多久」云云，被告己○○供稱：「當天晚上十
    一點多出門，出門前並沒有告知楊英娥要出門，甲○○在快十一點向楊英娥借車
    ，我忘了由誰向楊英娥借車，借完車後便馬上出門，楊英娥事後才知道我們要到
    台中，當時是由我報路，甲○○開車，先走臨江路、經國路，到了新政路口即肇
    事，由我家到肇事地點不到十分鐘」云云，是證人楊英娥與被告二人就何時借車
    時間、有無告知目的地等情節均為矛盾，是證人楊英娥於檢察官偵訊時雖證稱有
    見到被告甲○○駕車一情，顯係迴護其子被告己○○，且與被告二人於本院審理
    時坦承確係由己○○開車，甲○○有頂替犯行之供詞不符，其證言不足採信。此
    外並有道路事故現場圖一份、酒精濃度測試表二紙、現場照片六紙、乙○○、丁○○之光田醫院診斷證明書五紙、車輛作業系統查詢認可資料二份、案件查訪表
    三紙、職務報告一份、臺灣省台中縣區車輛行車事故覆議鑑定委員會函一份附卷
    可證。按行車速度，依標誌之規定，無標誌者，在市區道路，時速不得超過五０
    公里；行經交叉路口，應減速慢行，作隨時停車之準備；汽車行駛應遵守燈光號
    誌；飲用酒類其吐氣所含酒精濃度超過每公升０．二五毫克，不得駕車；駕駛執
    照吊扣期間，不得駕車；道路交通安全規則第九十三條第一項、第一款、第三款
    、第九十四條第三項、第一百零二條第一款、第一百十四條第二款、道路交通管
    理處罰條例第二十一條第一項、第七款分別定有明文。本案肇事地點設有紅綠燈
    燈號，被告行經該肇事地點時，適為紅燈，前已有一部貨車因紅燈停車，被告竟
    超車闖紅燈，該地為市區，不得超過時速五十公里，有道路交通事故現場圖附卷
    可參，縱依道路交通事故調查報告表所載，該地速限為時速六十公里，而被告竟
    自承開車時速為七十公里，被告行經該交叉路口，應減速慢行，作隨時停車之準
    備；依當時情況，被告並無不能注意之情形，被告己○○竟疏未注意，當晚喝酒
    所含酒精濃度已達每公升０．三五毫克，其駕駛執照已因違規而遭吊扣期間，在
    該市區道路竟以時速七十公里之高速駕車，行經該交叉路口，未減速慢行，作隨
    時停車之準備，闖紅燈，因車速過快煞車不及而撞及乙○○所騎乘之機車，被告
    於前揭時地駕駛車輛應注意能注意而不注意上開規定，仍貿然超速行駛，復未注
    意燈號，以致肇事，被告之行為顯有過失。況本件經台灣省台中縣區車輛行車事
    故鑑定委員會鑑定結果，亦部分持相同看法，有該委員會中縣鑑字第九二一二一
    七號鑑定意見書、及台灣省車輛行車事故覆議鑑定委員會府覆議字第九三一○一
    八○號含在卷可參。而被害人等確因本件車禍受有傷害，有前開診斷證明書可證
    ，則被告之過失行為與被害人等所受之傷害間自具有相當之因果關係，被告二人
    之犯行洵堪認定。又被害人丁○○受傷所提出之光田綜合醫院診斷證明書，雖記
    載：「現完全無行動及步行能力，須以輪椅代步，及顯著運動障礙」等語，惟告
    訴人戊○○到庭指訴稱：「我是丁○○的父親。我們尚未和解，被告都一直沒有
    誠意」，「丁○○現走路是可以慢慢的走，因神經受損，會造成長短腳之況狀，
    現在不需輪椅代步，腳的機能尚未完全回復，並無完全喪失，有運動障礙之況狀
    。診斷書為九十二年十二月三十日開具，自該日至今腳的功能慢慢的回復，已不
    必作輪椅，並沒有毀敗其機能」等語，並當庭呈報九十二年十二月三十日診斷證
    明書一紙，惟查該診斷書係九十二年十二月三十日開具，自開立上開診斷書至今
    已相隔半年，被害人身體恢復情況良好，僅未完全回復功能，其一肢以上之機能
    ，尚未毀敗，而被害人丁○○在法庭，亦能緩慢行動，被害人丁○○之受傷尚未
    達重傷害之程度，告訴人之指訴，認係重傷害一節，似有誤會，併此敘明。
二、核被告己○○所為，係犯刑法第二百八十四條第一項前段之過失傷害罪。其駕駛
    執照被吊扣仍駕駛自小客車，已屬無照駕駛，其無照駕車因而致人受傷，應依道
    路交通管理處罰條例第八十六條第一項規定，加重其刑。被告一行為觸犯二過失
    傷害罪名，屬想像競合犯，應依一過失傷害罪處斷。
三、又按刑法第一百六十四條第二項之立法理由，係因行為人任令犯人逃避逮捕，而
    自行頂替，此妨害於司法機關之搜索逮捕，與藏匿之性質相同。是行為人僅需有
    客觀之出面頂替行為，主觀上並有使犯人隱避之意圖，即足該當前開規定之構成
    要件，至於行為人係基於何種動機、目的，則非所問；本條之罪質係屬侵害國家
    司法之搜索權、逮捕權、裁判權或執行權，行為人頂替其他之犯罪人，同樣足使
    真正犯罪之人逍遙法外，在行為人出面頂替之際，隨即誤使司法警察機關喪失即
    時搜捕、蒐證、調查之契機，隨著對於頂替之人進行錯誤調查之時間，同時流失
    真確調查之時間、人力成本，使真實更難以發見，影響訴訟程序之進行或發生不
    正確之結果，對於國家司法機關搜捕權或裁判權之行使當有明顯妨礙；再者，本
    項係將同條第一項之「藏匿犯人或依法逮捕拘禁之脫逃人或使之隱避」之客觀構
    成要件，規定成為特別主觀構成要件之「意圖」要件，並非仍為客觀構成要件，
    一旦該意圖要件具備則主觀構成要件即該當，且主觀意圖之實現與否並不影響犯
    罪之成立或既未遂，毋須將該意圖要件行諸於客觀行為始該當本項規定，僅需有
    頂替之客觀行為為已足；最高法院二十四年上字第三五一八號判例意旨：「使犯
    人隱避罪以明知其為犯人而使之隱避為條件，所謂使之隱避，必須有指使或指示
    隱避之意旨始屬相當，若對其是否確為犯人尚在疑似之間，因不注意其行動，致
    被乘機隱避者，尚不能繩以使犯人隱避之罪」，係就同條第一項之使犯人隱避罪
    而為解釋，並非針對本項頂替罪而為解釋，該二項犯罪之主、客觀構成要件互有
    不同，尚難援為本案犯罪事實而為同一解釋適用，不得逕以不該當第一項之上開
    客觀構成要件之一，遽認同條第二項之主觀意圖之不具備，毋須以明知或現實上
    某人確為犯人，或客觀上有指使或指示該人隱避為要件。從而，被告甲○○出面
    虛偽自白犯罪將致真正行為人因而隱避，而仍決意出面頂替，主觀上均具有頂替
    之故意，其等使犯人隱避之意圖亦明，本件事證明確，被告甲○○犯行堪以認定
    ，核被告甲○○所為係犯刑法第一百六十四條第二項之罪。爰分別審酌被告己○○過失之程度，被害人之過失同為肇事原因、被害人所受之傷害、迄未與被害人
    達成和解及被告甲○○因顧及友情而犯罪之動機、手段、所生危害及犯後坦承犯
    行態度良好等一切情狀，分別量處如主文所示之刑，並均諭知易科罰金之折算標
    準，以示懲儆。
據上論斷，應依刑事訴訟法第二百七十三條之一第一項、第二百九十九條第一項前段
道路交通管理處罰條例第八十六條第一項，刑法第二百八十四條第一項前段、第一百
六十四條第二項、第一項、第五十五條、第四十一條第一項前段，罰金罰鍰提高標準
條例第一條前段、第二條，判決如主文。
本案經檢察官丙○○到庭執行職務
中      華      民      國      九十三      年      六    月    十一    日
                                  臺灣臺中地方法院刑事第三庭
                                          法  官  黃  松  竹
右正本證明與原本無異。
如不服本判決，應於判決送達後十日內向本院提出上訴狀，上訴於臺灣高等法院臺中
分院( 須附繕本 )。
                                          書記官
中      華      民      國      九十三      年      六    月    十一    日
附錄論罪科刑法條
刑法第二百八十四條第一項前段：因過失傷害人者，處六年以下有期徒刑、拘役或五
百元以下罰金。
刑法第一百六十四條
藏匿犯人或依法逮捕拘禁之脫逃人或使之隱避者，處二年以下有期徒刑、
拘役或五百元以下罰金。
意圖犯前項之罪而頂替者，亦同。
右正本證明與原本無異。
如不服本判決，應於送達後十日內，向本院提出上訴狀(須附繕本)。
